【裁判字號】    97,消債抗,58
【裁判日期】    971118
【裁判案由】    更生事件之抗告
【裁判全文】
臺灣臺南地方法院民事裁定            97年度消債抗字第58號
抗  告  人  甲○○
代  理  人  郁旭華律師
上列抗告人因聲請更生事件，對於民國97年8月21日本院97年度
消債更字第435號裁定提起抗告，本院裁定如下：
    主  文
原裁定廢棄。
抗告人甲○○自民國九十七年十一月十八日十七時起開始更生程
序。
    理  由
一、抗告人於原審聲請意旨略以：抗告人現任職於光洋應用材料
    科技股份有限公司，每月薪資含加班津貼約新臺幣（下同）
    3萬餘元，除每月薪津收入外，僅有機車1輛，然累計債務總
    金額已達2,812,334元，前曾依照中華民國銀行公會會員辦
    理消費金融案件無擔保債務協商機制，與中國信託商業銀行
    等9家銀行成立協商，每月應還款金額為23,348元，協商當
    時債務人薪資約32,000元，扣除協商款後，勉強自民國95年
    9月履行至同年12月，惟96年1月初，債務人遭原任職之儒億
    科技股份有限公司裁員，致無力再為還款，乃於96年1月毀
    諾。雖於同年1月底再找到工作，惟每月薪資約24,000元，
    債務人努力加班始有30,000餘元，而債務人現每月須支出全
    家生活費至少22,000元，薪資扣除生活費用後，已不足清償
    每月協商債務，有不可歸責於己致履行顯有重大困難之事由
    ，符合消費者債務清理條例第3條、第151條第5項但書之規
    定，爰依上開規定，提出財產及收入狀況說明書、債權人清
    冊、債務人清冊，聲請更生等語。
二、原裁定意旨略以：抗告人並非遭原任職公司裁員，而係自願
    性離職，且經勞資爭議協調結果為勞資雙方合意由資方給付
    勞方「慰問金」19,156元，達成和解，核「慰問金」之性質
    並非「資遣費」，抗告人主張其遭裁員及非自願性離職，要
    無足採。95年協商時抗告人收入約32,000元，與抗告人96年
    度每月平均收入31,258元，兩者僅差距742元，差額不大，
    抗告人無理由於財產無重大變化下，突於96年1月不再按期
    繳納協商債務，又抗告人正值壯年，即應勤奮工作，以所得
    資以清償債務，不得以「有加班津貼，薪津始有3萬餘元」
    之詞而推諉清償債務之責任，自難認抗告人有何不可歸責於
    己之事由，致履行顯有重大困難之情。抗告人所列每月生活
    必要支出，其中租金支出4,000元，因承租人為抗告人之父
    親周慶熊，並非債務人，應予扣除，且抗告人之水、電、瓦
    斯及電話費每月5,000元亦屬過高，予以刪除，又抗告人之
    配偶陳惠敏94年及96年均有薪資及獎金所得，且年僅30歲，
    正值壯年，其是否達不能維持生活而無謀生能力，殊值懷疑
    ，故抗告人每月支出陳惠敏扶養費3,000元，不足採信。另
    ，抗告人之女周昀臻扶養費支出6,000元，其配偶陳惠敏亦
    應負擔一半。基此，抗告人每月薪資扣除協商債務尚餘8,00
    0元，與其所自陳之每月膳食費3,000元、交通費1,000元及
    周昀臻扶養費3,000元，共7,000元相近，抗告人只須稍加減
    縮開支，即足以依協商內容按月還款，因認抗告人所稱有履
    行顯有重大困難之情事云云，委無可採。
三、抗告意旨略以：原裁定片面採信資方在財團法人台南勞資事
    務基金會勞資爭議協調時之主張，而不採信抗告人之主張，
    有欠公允。且「影響勞方繼續任職之心情」為調解委員建議
    勞、資雙方各退一步之協商意見，原裁定內容謂：公司既有
    要求抗告人回復上班且可將其調任公司之其他部門服務，則
    縱使抗告人會因前開爭執影響其續任之心情，仍容有選擇之
    餘地與空間，而其選擇不接受公司回復上班之要求，自屬出
    於其本身自由意志之決定，容有誤會。另，關於給付「慰問
    金」部分，因調解委員告訴抗告人只要能拿到一筆錢，不管
    該筆錢之名目為何，都是一樣的，於是抗告人才簽署該份協
    調記錄。試問，若抗告人果真是自動離職，公司為何還要發
    給法律上未規定之「慰問金」？故公司只是為規避「資遣費
    」，而用「慰問金」的名目而已。而債務人之配偶雖年僅30
    歲正值壯年，本有謀生能力，但抗告人家中因尚有幼兒需配
    偶照顧，故配偶自94年底幼女出生後，95年均在家照顧幼女
    ，無外出工作，自96年間始兼為零星工作，收入有限，是縱
    認抗告人之配偶有謀生能力，但因無法全時工作，收入亦有
    限，且抗告人之配偶並無可供維持生活之財產，依民法第11
    16條之1、第1117條第2項規定及最高法院79年台上字第2629
    號判例意旨，只要抗告人之配偶不能維持生活，抗告人對之
    即有扶養之義務，至於配偶有無謀生能力則在所不問。故抗
    告人主張負擔配偶之扶養費3,000元，尚屬合理，原審未及
    於此，亦有未洽。為此依法提起抗告，請求廢棄原裁定等語
    。
四、經查：
（一）按債務人不能清償債務或有不能清償之虞，且無擔保或無
      優先權之債務總額未逾1200萬元者，於法院裁定開始清算
      程序或宣告破產前，得向法院聲請更生。法院開始更生程
      序之裁定，應載明其年、月、日、時，並即時發生效力，
      消費者債務清理條例第3條、第42條第1項、第45條第1項
      定有明文。
（二）原裁定認抗告人之配偶陳惠敏94年及96年均有薪資及獎金
      所得，且年僅30歲，正值壯年，其是否達不能維持生活而
      無謀生能力，殊值懷疑，故抗告人每月支出陳惠敏扶養費
      3,000元，不足採信。然查，夫妻互負扶養之義務，其負
      扶養義務之順序與直系血親卑親屬同，其受扶養權利之順
      序與直系血親尊親屬同。受扶養權利者，以不能維持生活
      而無謀生能力者為限。前項無謀生能力之限制，於直系血
      親尊親屬，不適用之，民法第1116條之1、第1117條定有
      明文，依上開規定，抗告人之配偶只要不能維持生活，抗
      告人對之即有扶養之義務，至於配偶有無謀生能力則在所
      不問。抗告人之配偶陳惠敏目前既無工作收入以維持生活
      ，抗告人對之即有扶養之義務。
（三）抗告人主張其現每月薪資收入約32,000元（加計年終及季
      獎金，平均每月約44,167元，但獎金不固定），負債總額
      為2,812,334元，均係無擔保或無優先權之債務，名下並
      無任何財產。抗告人曾於消費者債務清理條例施行前，與
      各債權銀行就無擔保債務成立協商，約定每月償還23,348
      元。抗告人僅係一般消費者，並未從事營業之事實，業據
      提出債權人清冊、財產及收入狀況說明書、財政部臺灣省
      南區國稅局95、96年度綜合所得稅各類所得資料清單、財
      政部臺灣省南區國稅局財產歸屬資料清單、財團法人聯合
      徵信中心當事人綜合信用報告書、協議書、無擔保債務還
      款計劃為證，堪認抗告人確已達不能清償債務或有不能清
      償之虞之程度。
（四）按債務人對於金融機構因消費借貸、自用住宅借款、信用
      卡或現金卡契約而負債務，在聲請更生或清算前，應提出
      債權人清冊，以書面向最大債權金融機構請求協商債務清
      償方案，並表明共同協商之意旨。債務人與金融機構協商
      成立者，不得聲請更生或清算。但因不可歸責於己之事由
      ，致履行顯有重大困難者，不在此限，消費者債務清理條
      例第151條第1、5項定有明文。抗告人雖曾於消費者債務
      清理條例施行前，與各債權銀行就無擔保債務成立協商，
      約定每月償還23,348元，然抗告人平均每月收入約32,000
      元（加計年終及季獎金，平均每月約44,167元，但獎金不
      固定），而台灣省97年每月每人最低生活費係9,829元，
      有內政部歷年最低生活費一覽表1份在卷可稽，抗告人每
      月所領之薪資扣除其個人及其配偶每人每月最低生活費9,
      829元、子女扶養費6,500元後，已不足支付其之前與各債
      權銀行就無擔保債務成立協商所約定每月應償還之23,348
      元。抗告人主張其係因上開不可歸責於己之事由，致履行
      與債權銀行成立之協議顯有重大困難，堪予採信。
五、綜上所述，抗告人僅係一般消費者，並未從事營業，其已達
    不能清償債務或有不能清償之虞之程度，其中無擔保或無優
    先權之債務，在1200萬元以下，之前雖與各債權銀行達成協
    議，但因不可歸責於己之事由，致履行上開協議顯有重大困
    難，且未經法院裁定開始清算程序或宣告破產，又查無消費
    者債務清理條例第6條第3項、第8條或第46條各款所定駁回
    更生聲請之事由存在，則抗告人聲請更生，應屬有據。原裁
    定駁回抗告人更生之聲請，尚有未洽，抗告意旨指摘原裁定
    不當，求予廢棄，為有理由，應由本院將原裁定廢棄，並裁
    定抗告人甲○○自97年11月18日17時起開始更生程序。
六、據上論結，本件抗告為有理由，依消費者債務清理條例第15
    條，民事訴訟法第492條、第78條，裁定如主文。
中    華    民    國    97    年    11    月    18    日
                  民事第一庭    審判長法  官  楊清安
                                      法  官  孫玉文
                                      法  官  蘇正賢
以上正本係照原本作成
本件不得再抗告
本裁定已於97年11月18日17時公告。
中    華    民    國    97    年    11    月    18    日
                                      書記官  陳美萍


司法院資訊處製作；財團法人民間司法改革基金會備份。
